【裁判字號】    97,上易,673
【裁判日期】    970923
【裁判案由】    損害債權
【裁判全文】
臺灣高等法院高雄分院刑事判決         97年度上易字第673號
上  訴  人  臺灣高雄地方法院檢察署檢察官
被      告  乙○○
選任辯護人  方春意  律師
上列上訴人因被告損害債權案件，不服臺灣高雄地方法院96年度
易字第1496號中華民國97年6 月30日第一審判決（起訴案號：臺
灣高雄地方法院檢察署94年度他字第2474號），提起上訴，本院
判決如下：
      主    文
上訴駁回。
      理    由
一、公訴意旨略以：乙○○前於民國（下同）93年間陸續簽發票
    款共計新台幣（下同）107 萬2,000 元之支票6 紙予甲○○
    ，惟上開支票屆期依法提示均未獲付款，甲○○遂於93年11
    月9 日向臺灣高雄地方法院聲請核發支付命令，經該院以93
    年度促字第62234 號之支付命令促乙○○清償，而該支付命
    令於同年11月25日由乙○○之父張元全代為收受後，於同年
    12月15日確定。詎其於將受強制執行之際，竟意圖損害甲○
    ○之債權，於94年1 月11日將其名下所有坐落高雄縣鳳山市
    ○○段1029地號土地及其上14939 建號即門牌號碼高雄縣鳳
    山市○○○路74號房屋（下稱系爭房地），以600 萬元之代
    價出售並移轉登記予不知情之張桂軒，足生損害於甲○○債
    權受償之權利，案經甲○○訴請偵辦，因認被告乙○○涉犯
    刑法第356 條之損害債權罪嫌。
二、公訴意旨認被告乙○○（下稱被告）涉犯刑法第356 條之損
    害債權罪嫌，無非係以被告之供述及證人甲○○、丁沐燕、
    張元全、張桂軒之證述，復有被告所簽發票號UA0000000 至
    UA0000000 號、面額合計107 萬2,000 元之支票、退票理由
    單各6 紙暨原審法院93年度促字第62234 號支付命令、送達
    證書、確定證明書影本各1 份及系爭房地買賣契約書、土地
    及建物登記謄本、高雄縣鳳山地政事務所函覆之系爭房地登
    記申請資料、中央健康保險局高屏分局函覆之被告健保就診
    紀錄各1 份附卷可稽，為其論罪之依據。
三、訊據被告固坦承其於93年間所簽發之票號UA0000000 至UA00
    00000 號、面額合計107 萬2,000 元之6 紙支票，為告訴人
    所持有及其於94年1 月11日將系爭房地售與張桂軒等事實，
    惟堅詞否認有何損害債權之犯行，辯稱：我沒有收到支付命
    令，當時我北上工作，且我是住在鳳山五甲，支付命令是寄
    到小港我父親住處，我父親不識字，我賣房子給張桂軒之前
    ，並不知道有支付命令等語。被告選任辯護人為被告辯稱：
    被告並未設籍或居住於本件支付命令送達之「高雄市○○區
    ○○路9 號」，故該支付命令依法不生送達效力，則被告於
    移轉系爭房地時，告訴人尚未取得執行名義，且被告亦確實
    不知其父親有收受本件支付命令之事，況被告出售系爭房地
    所得之款項，係用以清償其他債務，並無毀損告訴人債權之
    故意等語。
四、按犯罪事實應依證據認定之，無證據不得認定犯罪事實；不
    能證明被告犯罪者，應諭知無罪之判決，刑事訴訟法第154
    條第2 項、第301 條第1 項分別定有明文。又刑事訴訟上證
    明之資料，無論其為直接或間接證據，均須達於通常一般之
    人均不致有所懷疑，而得確信其為真實之程度，始得據為有
    罪之認定，若關於被告是否犯罪之證明未能達此程度，而有
    合理懷疑之存在，致使無從形成有罪之確信，根據「罪證有
    疑，利於被告」之證據法則，即不得遽為不利被告之認定（
    最高法院76年度台上字第4986號判例參照）。
五、經查：
  (一)、本判決下列所引用各項有關被告以外之人於審判外之言詞
      或書面陳述部分，業經檢察官、被告及其辯護人同意作為
      本案證據使用，本院審酌該等言詞或書面陳述作成時之情
      況，無何虛偽或其他不當情事，且均與本案之待證事實有
      關，依刑事訴訟法第159 條之5 第1 項規定，認具有證據
      能力，合先敘明。
  (二)、告訴人甲○○持有被告所簽發、票號UA0000000 至UA0000
      000 號、面額合計107 萬2,000 元之6 紙支票，屆期提示
      均不獲兌現，告訴人甲○○乃向原審法院申請核發支付命
      令，經原審法院以93年度促字第62234 號支付命令督促被
      告清償債務等事實，業據被告於原審及本院審理時坦承不
      諱，核與證人即告訴人甲○○於警詢時證述其上開票據債
      權不獲清償等情相符，並經審法院調取上開支付命令卷宗
      核閱無訛，此部分事實，自堪認定。又被告於94年1 月11
      日，將其所有系爭房地售與張桂軒，於同年月20日完成移
      轉登記等情，為被告所坦承，並經證人張桂軒於警詢、偵
      查中證述屬實，復有系爭房地買賣契約書（見警卷第19、
      20頁）、系爭土地及建物登記謄本暨異動索引（見94年度
      他字第2474號卷第15至18頁）、高雄縣鳳山地政事務所函
      覆之系爭房地登記申請資料（見94年度他字第2474號卷第
      第15至18頁、23至39頁）各乙份附卷可稽，此部分事實，
      亦堪認定。
  (三)、按刑法第356 條損害債權罪所謂「債務人於將受強制執行
      之際」，係指債權人對債務人取得執行名義，得以隨時聲
      請法院強制執行者而言。又「支付命令須經合法送達債務
      人收受後，債務人未於20日之不變期間內向發支付命令之
      法院提出異議者，其支付命令始與確定判決有同一之效力
      ，並發生實質上之確定力及執行力，此觀之民事訴訟法第
      521 條自明。該20日之不變期間，應自支付命令送達後起
      算，如未經合法送達，則20日之不變期間無從起算，支付
      命令不能確定。倘支付命令未經合法送達，法院誤認未確
      定之裁判為確定，依聲請付與確定證明書者，不生該裁判
      已確定之效力。又支付命令於核發後3 個月內不能送達於
      債務人者，依民事訴訟法第515 條規定，其命令失其效力
      ，自不生聲明異議或聲請再審之問題」，最高法院91年度
      台簡上字第29號判決要旨參照。查原審法院93年度促字第
      62234 號支付命令，雖於93年11月25日送達至「高雄市○
      ○區○○路9 號」，並由被告之父親張元全以同居人身分
      代為收受，嗣經該法院以該支付命令已於同年12月15日確
      定，而發給確定證明書，此有上開支付命令卷宗所附送達
      證書及確定證明書各1 紙可稽，然被告當時係設籍在高雄
      縣鳳山市○○○路74號，且未曾設籍或居住於上開福利路
      9 號地址，此有高雄市小港區戶政事務所回函暨被告遷徙
      紀錄資料查詢結果各乙份（見原審卷第97、119 、120 頁
      ）附卷可稽，並據證人張元全於原審法院結證稱：「93年
      11月間我住在上開福利路9 號地址，與我妹妹同住，住到
      約95、96年間，被告從來沒有住在該址過」等語甚明（見
      原審卷第141 、142 頁）；則被告所稱「其當時係居住在
      高雄縣鳳山市五甲地區」之辯解，核與證人張桂軒於檢察
      官偵查中證稱：「當時被告住在五甲，不住在小港區○○
      路9 號」等語（見95年度偵續字第172 號卷第11頁），暨
      證人丁沐燕於檢察官偵查中證稱：「93年夏天，我曾陪同
      告訴人甲○○到高雄找被告，當時被告夫妻都在家，位在
      鳳山市五甲」等語（見上開偵續字卷第19頁）相符，堪認
      被告此部分所辯，應屬真實無訛；則上開支付命令送達之
      地址並非被告之住所或居所，張元全自非被告之同居人，
      本件支付命令之送達並不合法，至為顯然；依上揭最高法
      院判決要旨，本件支付命令既未經合法送達，其20日之不
      變期間無從起算，支付命令不能確定，法院縱發給確定證
      明書，亦不生確定之效力。從而，本件支付命令不生實質
      上之確定力與執行力，告訴人尚未取得執行名義，是不論
      被告是否知悉上開支付命令，其將系爭房地出售並移轉登
      記予張桂軒之行為，尚不該當刑法第356 條所定「債務人
      於將受強制執行之際」之要件，並無損害債權可言。
  (四)、況被告是否知悉上開支付命令一節，業據證人張元全於檢
      察官偵查中證稱：「我不識字，過年前有收到法院文件（
      即本件支付命令），郵差叫我拿印章簽收，隔約10幾天，
      被告打電話回來，我告訴他有法院文件，他說過年回來再
      處理，農曆除夕（即94年2 月8 日）被告回家時，我才把
      文件交給他」等語；其於原審審理中亦再次為大致相同之
      證詞，再證稱：「93年11、12月間，被告並未來找過我」
      等語，足認被告應係於94年2 月8 日始接獲本件支付命令
      而得知詳細內容，則被告辯稱「其於出售系爭房地予張桂
      軒之前，並不知道有支付命令」一事，尚非子虛。起訴意
      旨固以中央健康保險局高屏分局函覆之被告健保就診紀錄
      （見95年度偵續一字第27號卷第26、27頁）及被告之信用
      卡消費紀錄顯示，被告自93年8 月至94年1 月間，有多次
      前往高雄縣鳳山市○○路之「何鴻鈞診所」就診及持信用
      卡在南部消費，認被告縱北上工作，仍多次南下高雄，甚
      至於94年1 月5 日、9 日，二度前往「何鴻鈞診所」就診
      ，認為被告於94年1 月11日簽訂系爭房地買賣契約前，應
      有多次可得知本件支付命令之事，然此部分舉證僅係間接
      推論，尚不足作為被告於出售移轉系爭房地前，已確知本
      件支付命令之積極證明，亦不足推翻上開證人張元全之證
      詞；同理，起訴意旨另謂被告自91年間即委託仲介業者出
      售系爭房地，卻於本件支付命令於93年11月25日為張元全
      代收後，迅速於94年1 月11日將系爭房地售出，時間點過
      於巧合部分，亦係推論之詞，無從以之逕為不利被告之認
      定。
  (五)、綜上所述，公訴人所舉之證據，尚無法使本院足以認定被
      告確實涉有損害債權罪嫌；此外，復查無其他積極證據足
      資證明被告有何之損害債權犯行，被告被訴損害債權罪自
      屬不能證明。
五、原審因而以不能證明被告犯毀損債權罪，而為被告無罪之諭
    知，核無違誤；檢察官循告訴人具狀請求上訴意旨，猶執前
    詞，指摘原判決不當，為無理由，應予駁回。
據上論斷，應依刑事訴訟法第368 條，判決如主文。
本案經檢察官張其主到庭執行職務。
中    華    民    國    97    年    9     月    23    日
                  刑事第四庭    審判長法  官  蕭權閔
                                      法  官  陳吉雄
                                      法  官  吳進寶
以上正本證明與原本無異。
不得上訴。
中    華    民    國    97    年    9     月    23    日
                                      書記官  陳靖華


司法院資訊處製作；財團法人民間司法改革基金會備份。
